【裁判字號】    89,自,105
【裁判日期】    890411
【裁判案由】    侵占
【裁判全文】
臺灣臺北地方法院刑事判決                          八十九年度自字第一五號
    自  訴  人  鄧貴姝
    代  理  人  丙○○
    被      告  甲○○
                乙○○
右列被告因侵占案件，經自訴人提起自訴，本院判決如左：
    主    文
甲○○、乙○○均無罪。
    理    由
一、自訴意旨略以：被告甲○○、乙○○於民國八十二年八、九月間任職於日日春證
    券股份有限公司（下稱日日春公司），負責代客戶向集保公司領回股票，並交付
    予所有權人之業務，自訴人鄧貴姝及自訴代理人丙○○於當時因恐集保公司有盜
    賣客戶股票之情形，故向日日春公司申領存於集保公司如附表所示之股票，轉存
    於該公司，但據該公司營業部經理羅松芬於八十五年度重訴字第五○一號民事案
    件審理時證稱：我們是從交易櫃台拿股票，確實非從廖先生的手中拿股票等語，
    即知被告將業務上所保管之客戶股票交付予羅松芬盜賣，因認被告涉有業務侵占
    罪嫌。
二、按犯罪事實應依證據認定之，無證據不得推定其犯罪事實，又不能證明被告犯罪
    者，應諭知無罪之判決，刑事訴訟法第一百五十四條第一項、第三百零一條第一
    項分別定有明文。又告訴人之告訴，係以使被告受刑事訴追為目的，是其陳述是
    否與事實相符，仍應調查其他證據以資審認（最高法院五十二年臺上字第一三０
    ０號判例意旨參照）。訊之被告堅決否認業務侵占犯行，辯稱：（一）被告與自
    訴人素不相識，亦未參與任何股票買賣情事，臺灣高等法院八十八年度上字第一
    八號民事判決就系爭自訴人向日日春公司辦理領回股票一事詳細調查，並具體認
    定自訴人確實自行領回股票，至於其如何將股票交付羅松芬，與被告無關。（二
    ）依自訴人所述之事實態樣，被告並無將股票據為己有，與侵占之要件不符。（
    三）就有關股票領回業務，被告甲○○於八十二年間僅擔任覆核工作，被告乙○
    ○為單位主管，皆非經辦之人，被告僅就客戶申請書作形式上審查而予以用印，
    依相關規定辦理，並非親自與自訴人與丙○○接觸，更從未將股票交付羅松芬。
    （四）依股票領回之手續，乃客戶於申請領回之次二日，持「存券領回申請書－
    客戶領回憑單」向證券公司辦理，領取時並須在交付清單上加蓋印鑑章，申請書
    之右側亦明確記載三日之有效期間，逾期自動失效作廢。自訴人所稱之股票自八
    十二年八月十八日起至九月二十五日分六日申請領回，倘如自訴人所稱其未領得
    股票即遭羅松芬侵占，自訴人於第一次辦理而未領得股票時，即不可能再接續向
    證券公司辦理；況自訴人乃自行保管印鑑，以交付清單上之用印，絕無遭盜領股
    票之可能等語。經查：
（一）自訴人認被告涉有業務侵占罪嫌，無非以（一）此有八十五年度重訴字第五○
      一號民事案件筆錄影本、本院八十五年度重訴字第五○一號民事判決、證券領
      回申請書影本、交付清單影本、客戶集保存摺印鑑欄影本、證管會所提供客戶
      申請領回憑單清單在卷可稽。（二）自訴人及自訴代理人否認填具存券領回申
      請書－客戶領回憑單（第二聯），亦未在其上簽名，亦未領得股票，更未在領
      回清冊及交付清單上蓋章。（三）被告一再以該公司不明確的文件，即在領回
      憑單之前冠上申請書的抬頭，模糊事實真相，故意把申請及領回之二件不同作
      業混為一談，事實上二者乃不同日期辦理。（四）自被告所提出之證物二之客
      戶領回憑單（第二聯）觀之，由於自訴人或自訴代理人並未填具該單，亦未在
      其上簽名，足見為偽造而屬無效。（四）自被告所提出之附件三之領回清冊觀
      之，依證期會所提供之領回清冊第五頁（八十二年八月二十日申請欣欣股票部
      分）所蓋印鑑比集保存摺留存印鑑行顯小了十分之一公分。（五）自被告所提
      出之附件四之交付清單觀之，依有價證券集中保管帳簿劃撥作業辦法第二十四
      條規定，被告乙○○須在「股票核印」欄中蓋上公司章（證明上列股票為其經
      手轉交無誤）後，連同股票一齊發還客戶，何以所有號碼清單均無用印且在被
      告手中？（六）被告所提出之四項證物中，除第一件之申請書為真正外，其餘
      有關客戶領回股票之憑單、清冊、清單均屬偽造。（七）被告甲○○自承股票
      自集保公司領回後，均由其保管並製作清單等之實際作業，怎可以「形式上」
      審查卸責？且其亦自承在實際作業時，係將股票交予櫃台一線人員轉交予領股
      票之人。（八）被告乙○○乃客戶集保存摺上登錄之負責主管，亦為申領作業
      之直屬主管，其辦公室場所亦在交割櫃台處，怎可視而不見自己屬下為非作歹
      ，一再將客戶股票交予羅松芬盜賣為其主要論據。
（二）查系爭如附表所示之股票（下稱系爭股票）係自訴人委託日日春公司所購買，
      原將之送存於集保公司，後於八十二年八月十八日起至九月二十五日間委託自
      訴代理人丙○○分批申請領回，由自訴代理人在日日春公司交割櫃台，親持其
      代自訴人保管之印鑑章於存卷領回申請書（一式二聯，含第一聯及第二聯之客
      戶領回憑單）上用印，交由經辦人員（俗稱一線）陳淑珺、鄭淑華轉交被告甲
      ○○覆核（即核對印鑑及股數內容是否相符等），並於存卷領回申請書－客戶
      領回憑單（第二聯，下稱申請書第二聯）上註明領回時間，再交由一線人員將
      申請書第二聯交予自訴代理人，待當日中午結帳時，由被告甲○○核對申請書
      第一聯與存卷領回清冊（俗稱委請清冊）無訛後，交予主管即被告乙○○核對
      申請領回股票之總數量及股數，待清算人員向集保公司領回系爭股票，即由被
      告甲○○製作交付清單（一式二聯），將交付清單第二聯與系爭股票合併裝訂
      ，並負責暫時保管系爭股票；自訴代理人即於同年八月二十日起至九月二十七
      日間持蓋妥印鑑章之申請書第二聯向一線人員申請領回系爭股票，一線人員將
      申請書第二聯交由被告甲○○覆核（即核對股票、帳號等）無訛後，將存卷領
      回清冊、系爭股票（含交付清單第二聯）、交付清單第一聯交予一線人員，由
      自訴代理人於存卷領回清冊、交付清單第一聯蓋用印鑑章後領取系爭股票，被
      告甲○○再將申請書第二聯、存卷領回清冊交由被告乙○○核對（就自訴人領
      回就系爭股票之公司名稱、張數、申請領回日期、領回日期、經辦人員等項目
      詳如附表所示），此有鄧貴姝之證券存摺附於臺灣臺北地方法院檢察署八十三
      年度偵字第一五○四○號他案被告程憶蘭、羅松芬背信案偵查卷第五至七頁及
      鄧貴姝之證券存摺存戶印鑑附卷（見本案卷第一二九頁）與存卷領回申請書（
      第一聯）、存卷領回申請書－客戶領回憑單（第二聯）、存卷領回清冊、交付
      清單、印鑑卡置於外放證物袋內可稽。
（三）自訴人陳稱：其雖申請領回系爭股票，惟並未領得股票，被告所提出之客戶領
      回憑單（第二聯）為偽造而屬無效，且其從未於領回清冊或交付清單上蓋章，
      又被告之領回清冊第五頁（八十二年八月二十日申請欣欣股票部分）所蓋印鑑
      不符，另依相關規定被告應於用印後將交付清單聯同股票一齊發還客戶，何以
      所有清單均無用印且由被告持有云云，是以本件首應審酌者絕為本案相關文書
      上「鄧貴姝」印文是否真正，及有無盜用自訴人之印鑑章。經查：
  １、經核自訴人所不爭執之「證券存摺存戶印鑑」、「印鑑卡」、「存卷領回申請
      書（第一聯）」之「鄧貴姝」印文，與「存卷領回申請書－客戶領回憑單（第
      二聯）」、「存卷領回清冊」、「交付清單」之「鄧貴姝」印文，經本院以折
      線比對印文，確能彼此符合，自屬相同印章所蓋用無誤。
  ２、又自訴代理人於臺灣臺北地方法院檢察署八十三年度偵字第七八○八號他案被
      告程憶蘭、羅松芬侵占等案偵查中坦承：系爭新紡等股票係自八十二年八月十
      八日起至九月二十五日止從其妻（即鄧貴姝）戶頭提出來交給被告（即程憶蘭
      、羅松芬）向丙種融資用等語（見上開偵查卷第四十九頁背面至五十之訊問筆
      錄），足見系爭股票確由自訴代理人領取後再交由他案被告程憶蘭、羅松芬持
      有。
  ３、又他案被告程憶蘭於臺灣臺北地方法院檢察署八十三年度偵字第七八○八號侵
      占等案偵查中供稱：丙○○確實陸續將前述各股票自集保戶提出作為質押，˙
      ˙˙且每一筆提款之股票均曾得丙○○先生之同意，並由其親筆簽名蓋章後方
      可提出。˙˙˙前述股票在提領時均經丙○○簽章完成後才經由上述程序轉交
      至我等手中，˙˙˙因後來他（即自訴代理人）已買超過他的資金，所以才會
      經他同意去集保領股票出來向朋友借錢，補足股票戶頭等語（見上開偵查卷第
      十三至十四頁之調查筆錄、第四十六頁背面之訊問筆錄）；他案被告羅松芬於
      上開刑案偵查中供稱：陳淑珺及鄭淑華二人均係依照日日春證券公司之規定，
      要求丙○○本人填具『股票委領單』暨加蓋印章，次日股票從集保公司遞至日
      日春證券公司後，程、鄭二人均再依規定要求廖某親自到日日春證券公司櫃檯
      在『取股單』上蓋章，可以說領取股票的程序均已完備。又丙○○借我前述數
      十張股票，係分批陸續提領六次交付給我及程憶蘭。˙˙˙因後來他（即自訴
      代理人）已買超過他的資金，所以才會經他同意去集保領股票出來向朋友借錢
      ，補足股票戶頭。˙˙˙領股票的申請書第二聯鄭淑華是當著告訴人（即本件
      自訴代理人丙○○）的面同意交給我們以後領股票等語（見上開偵查卷第十八
      至二十頁之調查筆錄、第四十六頁背面之訊問筆錄）；他案被告鄭淑華於上開
      刑案偵查中供稱：只要有領回憑單，且所持印鑑與存券領回申請書上所蓋之印
      鑑相符，即將股票交予領取之人等語（見上開偵查卷第二十三頁之調查筆錄）
      。況自訴代理人於上開刑案偵查中自承：鄧貴姝股票帳戶之印鑑係由其自行保
      管等語（見上開偵查卷第四十七頁背面之訊問筆錄），自訴人之印鑑章既由自
      訴代理人保管，且自訴代理人具有豐富之投資買賣股票經驗，豈有不知向集保
      公司領取股票之詳細流程。再者，自訴代理人先後六次申請領回股票，如先前
      未能取得股票，何以嗣後並無任何異議而繼續申請領回，顯與常情有違，佐以
      上開他案被告之陳述，查無其他積極證據證明自訴人之印鑑章遭他人盜用，是
      故系爭股票確由自訴代理人親自領回無訛。而自訴代理人告訴他案被告鄭淑華
      涉有背信罪嫌，業經臺灣臺北地方法院檢察署於八十三年十一月三十日以八十
      三年度偵字第一五○四○號認犯罪嫌疑不足而不起訴處分，並告確定在案；另
      他案被告程憶蘭、羅松芬亦因將自訴代理人陸續自八十二年八月十八日起至九
      月二十五日止向日日春公司辦理存券領回手續交由其持有之系爭股票侵占入己
      ，而為臺灣高等法院於八十五年十一月十四日以八十五年度上易字第一二○三
      號判決各判處有期徒刑一年六月，並告確定在案，其就自訴代理人領得系爭股
      票再交予他案被告程憶蘭、羅松芬之事實亦為相同之認定，此有本院八十四年
      度易字第七○九號判決正本、臺灣高等法院八十五年度上易字第一二○三號判
      決正本附卷足憑（見本院卷第五十一至六十頁），並經本院依職權調閱臺灣臺
      北地方法院檢察署八十三年度偵字第七八○八號偵查卷、八十三年度偵字第一
      五○四○號偵查卷、本院八十四年度易字第七○九號刑事卷、臺灣高等法院八
      十五年度上易字第一二○三號刑事卷核閱屬實，益徵系爭股票確由自訴代理人
      領回。
  ４、至他案被告羅松芬固於本院八十五年度重訴字第五○一號損害賠償案件審理時
      供稱：那時我們是和交易櫃台拿股票，交易櫃台會要求規定鄧貴姝辦應辦的手
      續，我確實非從廖先生的手中拿股票，交易櫃台會要求廖先生蓋章，我認為廖
      先生知道我要拿股票等語，此有上開民事案件言詞辯論筆錄影本在卷可按（見
      本院卷第四頁），惟他案被告羅松芬因通緝而未能到庭陳述，然綜觀其陳述內
      容，參以前開他案被告程憶蘭、羅松芬、鄭淑華之陳述，應係日日春公司交易
      櫃台人員於自訴代理人蓋妥印鑑章、完成法規程序後始交付系爭股票，自訴人
      就他案被告羅松芬於上開民事案件審理時所為之證述斷章取義，容有未洽。
  ５、又存卷領回申請書乃一式二聯，含第一聯及第二聯之客戶領回憑單，具有複寫
      之功能，自訴代理人既自承該存卷領回申請書第一聯之真正，復經本院核對第
      一、二聯之文字、數字等筆跡，其運筆方向、筆勢等特性均屬相同，故該存卷
      領回申請書第一、二聯均為自訴代理人所書寫，縱認非其本人所寫，然其上之
      印鑑既屬真正，亦無盜用印鑑之事實，參諸前開證據與說明，自無從僅憑自訴
      人唯一指述而為不利於被告之認定。
  ６、再者，交付清單亦為一式二聯，將交付清單第二聯與系爭股票交予客戶，第一
      聯由日日春公司保留，已於前述，倘僅以日日春公司持有交付清單第一聯而認
      被告有侵占系爭股票之事實，顯屬率斷。
（四）次按刑法第三百三十六條第二項所謂侵占業務上所持有之物，必須其物因業務
      上之原因歸其持有，從而侵占之，方與該罪構成要件相合（最高法院五十三年
      臺上字第二九一○號判例參照）。經查：本件被告僅係依自訴人之申請而核對
      自訴人之印鑑章無誤後交付股票予交割櫃一線人員，自訴代理人依相關程序領
      取系爭股票後始將之交由他案被告程憶蘭、羅松芬，揆諸前揭說明，難認本件
      被告有何業務侵占系爭股票之行為，自不得以業務侵占罪相繩。
（八）綜上所述，被告所辯其依規定辦理股票領回程序，並無任何業務侵占犯行等語
      ，堪以採信。此外，復查無其他積極證據足資證明被告涉有何前開犯行，不能
      證明被告犯罪，自應為被告無罪判決之諭知。
據上論斷，應依刑事訴訟法第三百四十三條、第三百零一條第一項，判決如主文。
中      華      民      國    八十九    年      四      月     十一     日
                                      臺灣臺北地方法院刑事第一庭
                                          法  官  蔡惠如
右正本證明與原本無異。
如不服本判決，應於判決送達後十日內，向本院提出上訴狀。
                                          書記官  彭雅慧
中      華      民      國    八十九    年      四      月     十三     日
附表：
┌────────┬───────┬──────┬────┬─────┐
│    公司名稱    │    張  數    │申請領回日期│領回日期│經辦人員  │
│（股份有限公司）│（每張一千股）│            │        │          │
├────────┼───────┼──────┼────┼─────┤
│  新光紡織      │    三十張    │82/8/18     │82/8/20 │  陳淑珺  │
├────────┼───────┼──────┼────┼─────┤
│  欣欣大眾市場  │    十  張    │82/8/18     │82/8/20 │  陳淑珺  │
│                ├───────┼──────┼────┼─────┤
│                │    十五張    │82/8/20     │82/8/23 │  陳淑珺  │
│                ├───────┼──────┼────┼─────┤
│                │    十  張    │82/8/25     │82/8/26 │  鄭淑華  │
├────────┼───────┼──────┼────┼─────┤
│  新藝纖維      │    十  張    │82/8/25     │82/8/26 │  鄭淑華  │
│                ├───────┼──────┼────┼─────┤
│                │    十  張    │82/9/6      │82/9/8  │  陳淑珺  │
├────────┼───────┼──────┼────┼─────┤
│  第一華僑大飯店│    十  張    │82/9/22     │82/9/24 │  陳淑珺  │
├────────┼───────┼──────┼────┼─────┤
│  臺灣農林      │    五  張    │82/9/25     │82/9/27 │  陳淑珺  │
└────────┴───────┴──────┴────┴─────┘


司法院資訊處製作；財團法人民間司法改革基金會備份。
